臺灣高等法院臺中分院刑事判決
111年度上訴字第613號
上  訴  人  
即  被  告  洪鍊程



                    （現另案在法務部○○○○○○○○羈押中）  
上列上訴人因妨害秩序等案件，不服臺灣臺中地方法院109年度
訴字第2908號中華民國110年8月18日第一審判決（起訴案號：臺
灣臺中地方檢察署109年度偵字第9739號），提起上訴，本院判
決如下：
    主  文
原判決關於洪鍊程部分撤銷。
洪鍊程犯在公共場所聚集三人以上下手實施強暴罪，處有期徒刑
陸月，如易科罰金，以新臺幣壹仟元折算壹日。 
    犯罪事實
一、洪鍊程於民國109年3月21日凌晨5時7分許，在臺中市北區原
    子街與英士路交岔路口附近之「超級巨星KTV」後門欲離開
    之際，發現昔與其有金錢糾紛之邱騰翔適在該KTV後門外，
    詎洪鍊程與其同行之友人黃鉞傑及潘緯杰（此2人業經原審
    判處罪刑確定）均明知「超級巨星KTV」後門外為公眾通行
    、車輛往來之公共場所，倘於該處聚集三人以上而發生衝突
    ，勢將波及他人，影響社會治安及秩序，竟因洪鍊程欲向邱
    騰翔催討債務，洪鍊程、黃鉞傑及潘緯杰即基於妨害秩序及
    強制之犯意聯絡，由洪鍊程率先趨前至「超級巨星KTV」後
    門外之公共場所質問教訓邱騰翔，黃鉞傑及潘緯杰隨即緊接
    著趨前聚集至該處，並由洪鍊程、黃鉞傑動手拉扯推擠邱騰
    翔，潘緯杰緊跟在側，致邱騰翔受有下唇挫傷、頸部挫傷等
    傷害。之後，洪鍊程持手機移動至邱騰翔所駕駛之車牌號碼
    0000-00號自小客車（下稱A車）副駕駛座側之車前通道處講
    電話時，黃鉞傑另自其背包內取出其隨身攜帶可供兇器使用
    之刀具1把，往A車駕駛座側邱騰翔所在位置移動至A車駕駛
    座側之後車門旁，站立於邱騰翔身旁，持上開刀具朝邱騰翔
    揮砍威嚇而擊中A車之左後車門上方窗框，使邱騰翔心生畏
    懼，致生危害於邱騰翔之安全，且造成A車之左後車門上方
    窗框裂損，復由潘緯杰將黃鉞傑揮擊過程中致刀刃與刀柄脫
    離而掉落在地之刀刃踢往路旁【黃鉞傑、潘緯杰另犯恐嚇危
    害安全及毀損部分業經原審判決確定；無證據證明洪鍊程就
    此部分與黃鉞傑、潘緯杰間有犯意聯絡】。隨後，其等為阻
    止邱騰翔駕車離去，乃承前犯意聯絡，由洪鍊程上前開啟A
    車駕駛座車門，由黃鉞傑開啟A車副駕駛座車門探身入內，
    取走A車之車鑰匙，而以此強暴方式妨害邱騰翔自由離去之
    權利。嗣經警獲報到場，調閱路口監視器錄影畫面，並扣得
    上開刀具之刀刃1片、刀柄1把及A車之車鑰匙1把，而循線查
    悉上情。
二、案經邱騰翔訴由臺中市政府警察局第二分局報告臺灣臺中地
    方檢察署（下稱臺中地檢署）檢察官偵查起訴。
    理  由
壹、有罪部分【即妨害秩序及強制部分】：
一、證據能力：
  ㈠按被告以外之人於審判外之陳述，雖然不符合刑事訴訟法第1
    59條之1至第159條之4之規定，但經當事人於審判程序同意
    作為證據，法院審酌該言詞陳述或書面陳述作成時之情況，
    認為適當者，亦得為證據；當事人、代理人或辯護人於法院
    調查證據時，知有第159條第1項不得為證據之情形，而未於
    言詞辯論終結前聲明異議者，視為有前項之同意。刑事訴訟
    法第159條之5第1項、第2項分別定有明文。查檢察官、上訴
    人即被告洪鍊程（下稱被告）就本判決以下所引用被告以外
    之人於審判外之陳述，均同意有證據能力或無意見（見本院
    卷第90至93頁），本院審酌上開證據資料製作時之情況，尚
    無違法不當及證明力明顯過低之瑕疵之情形，依刑事訴訟法
    第159條之5規定，均具有證據能力。
  ㈡非供述證據之物證，或以科學、機械之方式，對於當時狀況
    所為忠實且正確之記錄，性質上並非供述證據，無傳聞法則
    規定之適用，如該非供述證據非出於違法取得，並已依法踐
    行調查程序，即不能謂其無證據能力。本件判決以下引用之
    非供述證據，經本院於審理時依法踐行調查證據程序，與本
    案待證事實具有自然之關聯性，且無證據證明係公務員違法
    取得之物，依法自得作為證據。　　
二、認定犯罪事實之證據及理由：
  ㈠上開犯罪事實，業據被告於警詢、偵訊、原審及本院均坦承
    不諱（見警卷第5至9頁；偵卷第35至36頁；原審卷第73、32
    7至328頁；本院卷第89至90、94至95頁），核與共犯黃鉞傑
    於原審之供述（見原審卷第55、73、316、318頁）、共犯潘
    緯杰於原審之供述（見原審卷第254、316、318頁）、告訴
    人邱騰翔（下稱告訴人）於警詢之證述（見警卷第37至39頁
    ）、證人黃鈺雯於警詢及偵訊之證述（見警卷第49至50頁；
    偵卷第51至53頁）、證人鄭杰綸於警詢及偵訊之證述（見警
    卷第59至60頁；偵卷第71至73頁）均大致相符，並有員警職
    務報告書（見警卷第3至4頁）、扣押筆錄及扣押物品目錄表
    （見警卷第15至19、23至27、69至73頁）、告訴人出具之指
    認犯罪嫌疑人紀錄表（見警卷第43至47頁）、證人黃鈺雯出
    具之指認犯罪嫌疑人紀錄表（見警卷第53至57頁）、證人鄭
    杰綸出具之指認犯罪嫌疑人紀錄表（見警卷第63至67頁）、
    贓物認領保管單【扣案之車鑰匙1把業由告訴人認領發還】
    （見警卷第77頁）、現場監視器錄影畫面截圖（見警卷第79
    至99頁）、現場及扣案物照片（見警卷第101至105頁；偵卷
    第63、65頁）、澄清綜合醫院中港分院診斷證明書（見警卷
    第107頁）、扣押物品清單（見偵卷第61頁；原審卷第51頁
    ）、檢察官勘驗現場監視器錄影畫面檔案之勘驗筆錄（見偵
    卷第89至90頁）、原審勘驗現場監視器錄影畫面之勘驗筆錄
    （見原審卷第73至76頁）在卷可參，足認被告前揭任意性自
    白與事實相符，而堪採信。
  ㈡公訴意旨雖謂被告上開在公共場所聚集三人以上下手實施強
    暴之行為，有意圖供行使之用而攜帶兇器之情云云。惟查：
　⒈此部分為被告所否認，被告辯稱：伊未持任何武器，不知道
    黃鉞杰有攜帶刀具，黃鉞杰拿出刀具朝告訴人揮砍而毀損告
    訴人車輛之事，與伊無關，黃鉞杰就此部分沒有與伊事前溝
    通過，此為黃鉞杰的個人行為等語（見偵卷第37頁；本院卷
    第90至91、94至95頁）。
　⒉觀之現場監視錄影畫面顯示：「【畫面時間05:07:10至05:08
    :08】……被告、黃鉞傑2人於推拉告訴人至A車車尾處後，告
    訴人短暫掙脫被告、黃鉞傑2人之拉扯後往A車副駕駛座側車
    身旁靠近，黃鉞傑即再度上前靠近並以右手勾住告訴人頸部
    ，自告訴人的左側將告訴人推擠在A車副駕駛座側車身旁，
    被告先靠近黃鉞傑、邱騰翔2人前方與告訴人對話後，隨即
    以面對面之方式拉住告訴人之雙手，潘緯杰則緊跟在被告、
    黃鉞傑及告訴人3人旁邊。嗣『被告持手機移動至A車副駕駛
    座側車前通道處講電話』，期間告訴人掙脫黃鉞傑勾住頸部
    之右手，越過A車車尾往駕駛座側移動並開啟駕駛座車門，
    而黃鉞傑則卸下背包，並由潘緯杰以右手提著背包，黃鉞傑
    打開背包自内取出一把包裹刀套之刀具，潘緯杰將背包側背
    至背後，黃鉞傑則卸下刀套再以右手拿著上開刀具往A車駕
    駛座側告訴人位置移動至A車駕駛座側後車門旁，站立於駕
    駛座旁告訴人右側。【畫面時間05:08:09至05:09:14】黃鉞
    傑先與告訴人對話，並隨即以右手持刀往告訴人身前A車駕
    駛座側後車門上方揮砍，此際『被告站立A車副駕駛座側前方
    』，潘緯杰站立於A車副駕駛座側後方。黃鉞傑持刀揮砍後即
    以腳將位在A車駕駛座車門旁地上不明物品踢往監視器拍攝
    畫面左側原子街路旁，潘緯杰再向監視器拍攝畫面左側原子
    街路旁移動，以右腳將地上不明物品踢向監視器拍攝畫面左
    側方向……。」等情，有原審勘驗現場監視錄影畫面之勘驗筆
    錄（原審卷第73至76頁）及現場監視器錄影畫面截圖（見警
    卷第83至89頁）在卷可稽。足見黃鉞傑自其背包內拿出刀具
    時，被告正持手機背對著黃鉞傑在A車副駕駛座側之車前通
    道處講電話，並沒有和黃鉞傑站在一起，且被告於黃鉞傑在
    A車駕駛座側之後車門旁持刀揮砍之際，被告仍位在A車副駕
    駛座側之前方。衡情，黃鉞傑攜帶之刀具原本既是放在其背
    包內，且黃鉞傑取出刀具時，被告正持手機背對著黃鉞傑在
    A車副駕駛座側之車前通道處講電話，實難遽認被告知悉黃
    鉞傑有攜帶上開刀具之情，亦難遽認被告就黃鉞傑持上開刀
    具揮砍之行為具有犯意聯絡。
　⒊況共犯黃鉞杰亦供稱：扣案刀具為我所有，是我隨身攜帶防
    身之用，被告不知道我有帶刀過去，我當時拿出這把刀的目
    的只是要嚇嚇告訴人等語（見原審卷第317頁），核與被告
    供述之情相符，本案復無積極證據足證被告知悉黃鉞傑有攜
    帶上開刀具之情，被告前揭辯解尚非顯不足採，尚難認被告
    主觀上就黃鉞傑意圖供行使之用而攜帶兇器之行為有何犯意
    聯絡。
　⒋是以，公訴意旨認被告在公共場所聚集三人以上下手實施強
    暴之行為，具有意圖供行使之用而攜帶兇器之情云云，容有
    誤會，應予更正。　　
  ㈢綜上所述，本案事證明確，被告上開在公共場所聚集三人以
    上下手實施強暴及強制之犯行均堪認定，應依法論科。
三、論罪說明：　　
  ㈠按刑法第150條係以在公共場所或公眾得出入之場所有「聚集
    三人以上」之行為資為構成要件，即指行為人無論在何處（
    遠端或現場）、以何一聯絡形式（面談、電子通訊、網路或
    社群軟體等），或以主動與被動參與，抑或事前約定或臨時
    起意，而達三人以上之相聚集合之行為，均屬本條所稱聚集
    行為，但非單純指三人以上「同時在場」之客觀狀態而言。
    換言之，經由自己主動聯繫、邀約他人，或者自己受他人邀
    約、召喚後，彼等共同或分別前往同一公共或公眾得出入之
    場所，並匯聚一起，且集合人數達三人以上，均屬之。查「
    超級巨星KTV」後門外，乃公眾通行、車輛往來之處，屬公
    共場所，被告與黃鉞傑、潘緯杰均明知該處為公共場所，仍
    因被告欲向告訴人索討債務，而陸續趨前聚集至該處，其等
    分別由被告與黃鉞傑動手與告訴人發生肢體拉扯，潘緯杰緊
    跟在側，致告訴人受傷，復由被告與黃鉞傑開啟告訴人所駕
    駛車輛之車門強行取走該車鑰匙，阻止告訴人離開，其等所
    為自已構成刑法第150條第1項後段所規定之在公共場所聚集
    三人以上下手實施強暴行為。
  ㈡核被告所為，係犯刑法第150條第1項後段之在公共場所聚集
    三人以上下手實施強暴罪、刑法第304條第1項之強制罪。被
    告於聚集三人以上實施強暴行為之過程中，僅因拉扯推擠致
    告訴人受有前揭傷勢，此乃施強暴之當然結果，核屬被告在
    公共場所聚集三人以上下手實施強暴行為之一部分，不另論
    傷害罪，公訴意旨認被告應另論刑法第277條第1項之傷害罪
    云云（見原審卷14頁），容有誤會，附此敘明。　
  ㈢公訴意旨雖認被告之妨害秩序行為，應構成刑法第150條第2
    項第1款、第1項後段之意圖供行使之用而攜帶兇器在公共場
    所聚集三人以上下手實施強暴罪云云。然本案並無積極證據
    足證被告知悉黃鉞傑有攜帶上開刀具之情，無從遽認被告就
    黃鉞傑意圖供行使之用而攜帶兇器之行為具有犯意聯絡，被
    告所為妨害秩序行為，應係犯刑法第150條第1項後段之在公
    共場所聚集三人以上下手實施強暴罪，有如前述，公訴意旨
    就此部分之論罪法條雖有違誤，惟起訴之基本社會事實同一
    ，爰依刑事訴訟法第300條規定變更起訴法條。　　
  ㈣被告與黃鉞傑、潘緯杰間，就上開在公共場所聚集三人以上
    下手實施強暴及強制之犯行，有犯意聯絡及行為分擔，應論
    以共同正犯。
  ㈤本案被告所犯在公共場所聚集三人以上下手實施強暴罪及強
    制罪，均係肇因於被告與告訴人之金錢糾紛，為達向告訴人
    催討債務之目的而為之，其所犯上開各罪之犯行，有局部同
    一之情形，堪認係一行為而觸犯上開2罪名，為想像競合犯
    ，應依刑法第55條前段規定，從一重論以在公共場所聚集三
    人以上下手實施強暴罪。　　
貳、不另為無罪諭知部分【即恐嚇危害安全及毀損部分】：
一、公訴意旨謂：被告於前揭妨害秩序及強制行為過程中，另與
    黃鉞傑、潘緯杰共同基於恐嚇及毀損之犯意聯絡，由黃鉞傑
    取出隨身攜帶之上開刀具，朝告訴人站立處揮砍而砍中告訴
    人所駕駛之A車左後車門上方，而以此加害告訴人生命、身
    體之事恐嚇告訴人，致生危害於告訴人之安全，並致A車左
    後車門上方窗框金屬裂損，而生損害於告訴人。因認被告涉
    犯刑法第305條之恐嚇危害安全罪、刑法第354條之毀損罪云
    云。　
二、經查：
　㈠公訴意旨所指此部分犯行，為被告所否認。依被告所述，其
    不知道黃鉞傑有攜帶刀具，就黃鉞傑拿出刀具朝告訴人揮砍
    而擊中A車之事，黃鉞傑沒有與其事前溝通過（見偵卷第37
    頁；本院卷第90至91、94至95頁），核與共犯黃鉞傑供述：
    扣案刀具為伊所有，乃隨身攜帶供防身之用，被告不知道伊
    有帶刀具之情（見原審卷第317頁）相符，有如前述，已難
    遽認被告就黃鉞傑此部分行為具有犯意聯絡。
　㈡又觀之現場監視錄影畫面（原審卷第73至76頁；警卷第83至8
    9頁），足證黃鉞傑自其背包內拿出刀具時，被告正持手機
    在A車副駕駛座側車前通道處講電話，並沒有和黃鉞傑站在
    一起，被告當時係背對著黃鉞傑、潘緯杰及告訴人，且於黃
    鉞傑在A車駕駛座側後車門旁持刀揮砍之際，被告仍在A車副
    駕駛座側前方。衡情，亦難認被告就黃鉞傑自其背包內取出
    刀具揮砍之行為具有犯意聯絡。
　㈢本案復無積極證據足證被告就黃鉞傑自其背包內取出刀具並
    持刀揮砍之恐嚇及毀損行為具有犯意聯絡或行為分擔，無從
    遽認被告有共同恐嚇危害安全或共同毀損之犯行。惟因公訴
    意旨認此部分犯罪，與被告前揭經本院認定有罪部分（即在
    公共場所聚集三人以上下手實施強暴罪及強制罪部分）為想
    像競合之裁判上一罪關係，爰不另為無罪之諭知。　　　
參、撤銷改判之說明：　
一、原審認被告上開犯行罪證明確，予以論科，固非無見。惟查
    ：
　㈠被告所為妨害秩序行為係在「公共場所」為之，有如前述。
    原判決之犯罪事實欄已記載本案犯罪地點為「公共場所」、
    被告係基於在「公共場所」聚集三人以上施強暴之犯意，且
    原判決之理由欄亦敘明犯罪地點係公眾通行、車輛往來之處
    ，屬「公共場所」，並認定被告係在「公共場所」聚集三人
    以上下手實施強暴罪。然原判決之主文卻諭知被告係在「公
    眾得出入之場所」聚集三人以上下手實施強暴罪，顯有判決
    主文與理由矛盾之違誤，容有未當。
　㈡本案並無積極證據足證被告知悉黃鉞傑有攜帶上開刀具之情
    ，無從遽認就黃鉞傑意圖供行使之用而攜帶兇器之行為具有
    犯意聯絡，被告所為妨害秩序行為，應僅係犯刑法第150條
    第1項後段之在公共場所聚集三人以上下手實施強暴罪，有
    如前述。原審認被告構成刑法第150條第2項第1款、第1項後
    段之意圖供行使之用而攜帶兇器在公共場所聚集三人以上下
    手實施強暴罪，並依刑法第150條第2項加重其刑，亦有違誤
    。
　㈢本案並無積極證據足資證明被告就黃鉞傑自背包內拿取刀具
    揮砍之行為具有犯意聯絡或行為分擔，尚難遽認被告有共同
    恐嚇危害安全或共同毀損犯行，亦有如前述【詳參前揭不另
    為無罪諭知部分之說明】，原審對被告論以刑法第305條之
    恐嚇危害安全罪及刑法第354條之毀損他人物品罪，亦屬有
    誤。
　㈣綜上，被告上訴意旨以其並未持任何武器，不知道黃鉞傑有
    攜帶刀具，黃鉞傑拿出刀具揮砍而擊中A車之行為，為黃鉞
    傑之個人行為，與其無關等語為由（見本院卷第90至91、94
    至95頁），提起上訴指摘原判決不當，為有理由。原判決既
    有上開可議之處，自應由本院予以撤銷改判。　　
二、爰審酌被告因債務糾紛，對告訴人心生不滿，不思以理性平
    和方式溝通或循法律途徑救濟，為索討債務，竟恣意在公共
    場所聚集三人以上，對告訴人施暴，妨害告訴人自由離去之
    權利，侵害告訴人之法益，同時造成公眾或他人之危害、恐
    懼不安，妨害社會安寧秩序，足見其法治觀念薄弱，所為實
    屬不該，且迄今尚未與告訴人達成和解及彌補損害；並考量
    被告坦認犯行之犯後態度，本案衝突時間尚非歷時甚久，犯
    罪情節未達難以控制程度；兼衡被告之犯罪動機、目的、手
    段、分工情形及參與程度，暨被告自陳為高職畢業之智識程
    度，從事板模工作、已離婚、需扶養稚齡幼女、薪資收入及
    經濟狀況不佳之生活狀況（見原審院卷第328頁；本院卷第1
    3、15、95頁），及其前科紀錄情形（見卷附臺灣高等法院
    被告前案紀錄表）等一切情狀，量處如主文第2項所示之刑
    ，並諭知易科罰金之折算標準。
肆、沒收與否之說明：
    查①扣案之車鑰匙1把，雖為被告等人為阻止告訴人離去而強
    拿取，然業已實際合法發還告訴人，此有贓物認領保管單（
    見警卷第77頁）在卷可稽，無應併予宣告沒收之問題；②扣
    案之刀刃1片及刀柄1把，為共犯黃鉞傑所有，且係共犯黃鉞
    傑之犯罪工具【業經原審於共犯黃鉞傑之罪刑項下宣告沒收
    】，與被告之犯行無關，有如前述，自無從於被告所犯之罪
    刑項下併予宣告沒收，均附此敘明。
據上論結，應依刑事訴訟法第369條第1項前段、第364條、第299
條第1項前段、第300條，刑法第28條、第150條第1項後段、第30
4條第1項、第55條前段、第41條第1項前段，刑法施行法第1條之
1第1項，判決如主文。
本案經檢察官李基彰提起公訴，檢察官謝謂誠到庭執行職務。
中　　華　　民　　國　　111 　年　　6 　　月　　23　　日
                  刑事第四庭    審判長法　官  蔡名曜
                                      法　官  邱鼎文
                                      法　官  黃玉琪
以上正本證明與原本無異。
如不服本判決應於收受送達後20日內向本院提出上訴書狀，其未
敍述上訴理由者，並得於提起上訴後20日內向本院補提理由書(
均須按他造當事人之人數附繕本)「切勿逕送上級法院」。因疫
情而遲誤不變期間，得向法院聲請回復原狀。
                                      書記官  林姿妤
　　　　　　　　　　　　　　　　　　　
中　　華　　民　　國　　111 　年　　6 　　月　　23　　日
附錄論罪科刑法條全文：
刑法第150條
在公共場所或公眾得出入之場所聚集三人以上，施強暴脅迫者，
在場助勢之人，處1年以下有期徒刑、拘役或10萬元以下罰金；
首謀及下手實施者，處6月以上5年以下有期徒刑。
犯前項之罪，而有下列情形之一者，得加重其刑至二分之一：
一、意圖供行使之用而攜帶兇器或其他危險物品犯之。
二、因而致生公眾或交通往來之危險。
刑法第304條
以強暴、脅迫使人行無義務之事或妨害人行使權利者，處3年以
下有期徒刑、拘役或9千元以下罰金。
前項之未遂犯罰之。